臺灣臺北地方法院民事判決　　　　　　　95年度保險字第43號
原　　　告　寶華商業銀行股份有限公司
法定代理人　乙○○
訴訟代理人　王有民律師
複　代理人　黃鈴律師
被　　　告　中央產物保險股份有限公司
　　　　　　　　　　　　樓
法定代理人　甲○○Ross .
被　　　告　臺灣產物保險股份有限公司
法定代理人　丙○○
共　　　同
訴訟代理人　景熙炎律師
複　代理人　胡美慧律師
上列當事人間請求給付保險金事件，本院於民國96年1月10日言
詞辯論終結，判決如下：
    主  文
原告之訴及假執行之聲請均駁回。
訴訟費用由原告負擔。
    事實及理由
甲、程序方面
一、本件被告中央產物保險股份有限公司（下稱中央產物保險公
    司）法定代理人由宋道平變更為甲○○（Ross Edward Matt
    hews），經聲明承受訴訟，依法並無不合，應予准許。
二、次按被告有二人以上，於同一訴訟程序被訴，原告慮其於先
    位被告之訴為無理由時，始請求對備位被告之訴為裁判，此
    即為複數被告之主觀的預備訴之合併。此種主觀的預備訴之
    合併，縱其先、備位之訴之訴訟標的容或不同，然二者在訴
    訟上所據之基礎事實如屬同一，攻擊防禦方法即得相互為用
    ，而不致遲滯訴訟程序之進行。苟於備位訴訟之當事人未拒
    卻而應訴之情形下，既符民事訴訟法所採辯論主義之立法精
    神，並可避免裁判兩歧，兼收訴訟經濟之效，自為法之所許
    （最高法院94年度台上字第283號判決、94年度台抗字第980
    號裁定參照）。本件原告（更名前為泛亞商業銀行股份有限
    公司）以伊自民國89年3月間起陸續與被告中央產物保險公
    司簽訂「銀行業綜合保險單」（下稱綜合保險單）之契約，
    投保範圍包括「員工之不忠實行為」等項，主張於保險期間
    因其員工林盈嬌之不誠實行為致其受有損害，爰以先位之訴
    ，依保險契約之法律關係，請求被告中央產物保險公司給付
    保險金。如認為無理由，因其以同樣條件另於90年3月11日
    至91年3月11日間改向被告臺灣產物保險股份有限公司（下
    稱臺灣產物保險公司）投保，以備位之訴，依保險契約之法
    律關係，請求被告臺灣產物保險公司給付保險金，即屬複數
    被告之主觀的預備訴之合併，查該先、備位之訴，在訴訟上
    所據之基礎事實同一，就彼此攻擊防禦方法又可相互為用，
    備位訴訟之被告臺灣產物保險公司亦同意應訴一次解決糾紛
    ，揆諸前揭說明，原告所提備位之訴，應予准許。
乙、實體方面：
一、原告主張：
（一）先位之訴部分：伊以要保人即被保險人之身分，於89年3
      月間起先後與被告中央產物保險公司簽訂「綜合保險單」
      契約，投保範圍包括「員工之不忠實行為」（即被保險人
      之員工意圖獲取不當利得，單獨或與他人串謀，以不忠實
      或詐欺行為所致於被保險人財產之損失。），投保期間分
      別為89年3月4日至90年3月4日（溯及日86年3月4日）、91
      年4月11日至92年4月11日（溯及日90年3月11日）、92年4
      月11日至93年4月11日（溯及日91年4月11日）、93年4月1
      1日至94年4月11日（溯及日92年4月11日）。嗣伊高雄市
      瑞祥分行辦事員林盈嬌，負責經辦存款業務，竟與其擔任
      高雄市汽車駕駛員職業工會（下稱高市汽駕工會）之弟林
      盈嘉，共同基於意圖為自己不法所有之概括犯意連絡，先
      於89年5月2日將高市汽駕工會存放於原告上開分行之32筆
      定存單，金額總計新台幣（下同）8,430萬元，連續以謊
      稱掛失、聲請補發、再持新存單辦理質借等方式，不法侵
      占5,290萬元，經法務部調查局高雄市調查處移送偵辦，
      並經臺灣高雄地方法院檢察署（下稱高雄地檢署）檢察官
      以92年度偵字第20887、20888號緩起訴處分在案。迨94年
      間高市汽駕工會乃向伊請求返還消費寄託物，並經中華民
      國仲裁協會以94年度仲雄聲義字第006號仲裁判斷伊應給
      付高市汽駕工會3,350萬元，伊不得已乃以自有資金支付
      該款項。詎伊就上開因員工林盈嬌之不誠實行為所生之損
      失，依保險契約向被告中央產物保險公司請求給付保險金
      ，遭其所拒。按伊員工林盈嬌上開不誠實行為，係自89年
      5月2日起為之，直至92年3月初因東窗事發而告終止，而
      被告中央產物保險公司承保期間為89年3月4日至90年3月4
      日、以及91年4月11日以後至今，又其中90年3月11日至91
      年3月11日之保險溯及日為90年4月11日，換言之，被告中
      央產物保險公司對於伊於89年間至今所發生之事故而造成
      之損害，除90年3月5日至90年4月10日間，因未受承保範
      圍所及而不負理賠之責任外，均應負保險給付之責。是被
      告中央產物保險公司對伊員工林盈嬌上開不忠實行為，致
      伊賠償高市汽駕工會3,350萬元，應負理賠之責。按系爭
      保險契約對於「員工不忠實行為」之保險金額為3,000萬
      元、自負額為損失之15％、最低為30萬元，伊自得請求被
      告中央產物保險公司給付保險金2,847萬5,000元（33,500
      ,000 -33,500,000×15%=28,475,000）等語。並先位聲明
      ：1、被告中央產物保險公司應給付伊2,847萬5,000元，
      及自起訴狀繕本送達之翌日起至清償日止，按年息5％計
      算之利息；2、願供擔保，請准宣告假執行。
（二）備位之訴部分：伊以上開同樣保險條件於90年3月11日至
      91年3月11日間改向被告臺灣產物保險公司投保，倘認伊
      先位之訴無理由時，依伊與被告臺灣產物保險公司之保險
      契約約定對於「員工之不忠實行為」之保險金額為3,000
      萬元、自負額為每一事故40萬元，伊得就本件之損失請求
      被告臺灣產物保險公司給付保險金3,000萬元等語。並備
      位聲明：1、被告臺灣產物保險公司應給付伊3,000萬元，
      及自起訴狀繕本送達之翌日起至清償日止，按年息5％計
      算之利息；2、願供擔保，請准宣告假執行。
二、被告方面：
（一）被告中央產物保險公司則以：
   1、按保險之本質是以將來可能發生之特定危險為承保事故，
      故危險之發生，須為將來，即指危險之發生，須在保險契
      約訂立之後，倘保險契約訂立時，危險已發生，在雙方均
      不知情形下，承保之危險得經當事人約定溯及於保險契約
      生效前。保險人責任的開始，經當事人約定溯及於契約成
      立之前，是謂「追溯保險」乃是例外之情形。事故發生於
      承保期間為常態，追溯承保保險契約生效前之事故為例外
      ，需有雙方特別約定。
   2、次按系爭「綜合保險單」保險條款第一章甲約定：「員工
      之不忠實行為：被保險人之員工意圖獲取不當得利，單獨
      或與他人串謀，以不忠實或詐欺所致於被保險人財產之損
      失」，係以「發生」於保單有效期間內之事故為準，惟第
      三章第八條將承保範圍修正為：「本保險單有效期間內未
      發現之損及本保險單所載『溯及日』前發生之損失。」，
      將承保期內「發生」之損失，擴大為承保期間內「發現」
      之損失。使保險之效力溯及於保險契約生效前之損失，但
      此種溯及不是漫無限制，而是以「溯及日」以後發生之損
      失為限。舉例若保單為95年1月1日生效、期間1年、「溯
      及日」為92年1月1日，若在95年1月1日至95年12月31日期
      間發現93年5月1日、94年8月31日發生之承保事故之損失
      ，保險人均應予賠償，但事故若發生於91年12月31日即在
      92年1月1日溯及日前者，即非承保之事故。此由第二章第
      七條約定：「『溯及日』：指本公司同意承保自該日以後
      所發生之損失，損失在該日以前所發生而在該日以後所發
      現者，本公司不負賠償責任。」可知一斑。
   3、再按，承保範圍對於「溯及日」及「發現」時間之約定與
      時效無關。按一般保險係採「事故發生基礎」，即以保險
      期間內「發生」之事故為承保範圍，但在1986年為美國「
      保險服務處」首先採用「索賠基礎」於責任保險。以往所
      採所謂「事故發生基礎」（Occurrence Basis）係指凡在
      保險期間內發生保險事故，被保險人皆應負賠償責任，而
      在保險單生效日前或保險期間屆滿後發生之事故，保險人
      皆不負賠償責任。此係以事故「發生」時間為依據，而非
      承保事故損害「發現」為準。次按所謂「索賠基礎」（C
      laim Made Basis），又稱為「賠償請求基礎」，在責任
      險中係以被保險人或保險人第1次受到第3人請求賠償之時
      間在保險期間內，保險人即須負賠償之責，而不問事故發
      生於何時。本件承保「員工之不忠實行為」並非責任保險
      ，故以「發現」時間為準，取代第3人之請求，若在保單
      有效期間發現之損害，除受追溯日之限制外，若為承保事
      故，被保險人仍有2年之請求權行使之期間，惟若在當年
      保單有效期間未「發現」之損失，則非承保事故，此為「
      承保範圍」之界定與2年時效無關。承保範圍得以溯及於
      保單生效前已發生之損害，自得以限制或拒絕承保保單有
      效期間未「發現」之損害。本於契約自由之原則及對價相
      當，應是合法有效，並無任何有失公平之處。
   4、本件事故發生於89年5月2日迄92年3月間，發現於92年3月
      14日，94年12月1日仲裁判斷原告應給付高市汽駕工會3,3
      50萬元。惟本件承保為原告之「財產」損失，而非承保原
      告之「責任」，原告並未因林盈嘉之挪用而受「財產」上
      之損失，雖仲裁判斷認為原告須對高市汽駕工會總幹事林
      盈嘉之挪用行為負責，但此為對第3人責任，而非「財產
      」上之損失。林盈嘉之姊姊林盈嬌為原告之承辦人員，其
      既無意圖不當得利之意思，只是掩飾林盈嘉之行為，與本
      件承保之「員工之不忠實行為」須以「意圖不當得利」為
      前題不符。又縱原告受有損失，其於92年3月14日即已發
      現，迄95年3月提起本訴已逾2年時效。再者，若為89年迄
      92年3月間「發生」事故，迄94年12月1日原告才因仲裁判
      斷「發現」損害，依94年4月11日迄95年4月11日有效之保
      單，「溯及日」為93年4月11日，對於在保單有效期間發
      現，在溯及日前已發生之事故，伊亦無賠償責任等語，資
      為抗辯。
   5、綜上，聲明：1、原告之訴駁回；2、如受不利判決，願供
      擔保請准免為假執行之宣告。
（二）被告臺灣產物保險公司則以：系爭保險有效期間為90年3
      月11日迄91年3月11日，溯及日為90年3月11日，而本件事
      故發生於89年3月迄92年3月14日，原告既然主張損失迄94
      年12月1日仲裁後才發生及發現，則保險期間早已終了，
      伊自無賠償責任。又挪用高市汽駕工會存款之人為該工會
      總幹事林盈嘉，受損害者為該工會，而非原告，至於94年
      12月1日之仲裁判斷，係對原告之責任而做成，伊並不承
      保原告對第3人之責任，僅承保員工不誠實行為，伊無需
      負責。再系爭保險有效期間至91年3月11日，而原告於92
      年3月14日已知悉案情，迄95年3月才提起本訴，已逾2年
      時效規定，伊亦無須賠償等語，資為抗辯。並聲明：1、
      原告之訴駁回；2、如受不利判決，願供擔保請准免為假
      執行之宣告。
三、兩造不爭執之事實：
    查原告以要保人即被保險人之身分，於89年3月間起先後與
    被告中央產物保險公司簽訂「綜合保險單」之保險契約，承
    保範圍包括「員工之不忠實行為」（即被保險人之員工意圖
    獲取不當利得，單獨或與他人串謀，以不忠實或詐欺行為所
    致於被保險人財產之損失。），保險期間分別為：89年3月4
    日至90年3月4日（溯及日86年3月4日）、91年4月11日至92
    年4月11日（溯及日90年3月11日）、92年4月11日至93年4月
    11日（溯及日91年4月11日）、93年4月11日至94年4月11日
    （溯及日92年4月11日）、94年4月11日至95年4月11日（溯
    及日93年4月11日），而對於「員工不忠實行為」之保險金
    額為3,000萬元、自負額為損失之15％、最低為30萬元。又
    原告以上開同樣保險條件另向被告臺灣產物保險公司投保，
    保險期間為90年3月11日至91年3月11日（溯及日90年3月11
    日），而對於「員工之不忠實行為」之保險金額為3,000萬
    元、自負額為每一事故40萬元。嗣原告之高雄市瑞祥分行辦
    事員林盈嬌，負責經辦存款業務，與其擔任高市汽駕工會之
    弟林盈嘉，共同基於意圖為自己不法所有之概括犯意聯絡，
    先於89年5月2日將高市汽駕工會存放於該分行之11筆定存單
    計5,050萬元，連續以謊稱掛失、聲請補發、再持新存單辦
    理質借，將質借所得金額供林盈嘉個人週轉使用。而林盈嬌
    、林盈嘉2人之因該侵占等犯行，經台灣高雄地方法院檢察
    署檢察官以92年度偵字第20887號、第20888號為緩起訴處分
    ，嗣渠2人未履行緩起訴條件，又經該署檢察官以95年度撤
    緩偵字第17號將之提起公訴在案。另高市汽駕工會就其存放
    於原告之上開定存款項，於94年間向中華民國仲裁協會聲請
    仲裁返還消費寄託物，經中華民國仲裁協會於94年12月1日
    以94年度仲雄聲義字第006號仲裁判斷原告應給付該工會3,3
    50萬元，原告並已給付該工會等事實，為兩造所不爭執，並
    有「綜合保險單」暨保險條款、台灣高雄地方法院檢察署檢
    察官92年度偵字第20887、20888號緩起訴處分書、95年度撤
    緩偵字第17號起訴書、中華民國仲裁協會94年度仲雄聲義字
    第006號仲裁判斷書、匯出匯款回條聯在卷可稽，復經本院
    調閱上開偵查案件及仲裁案件全卷屬實，自堪信為真實。
四、兩造之爭點及論述：
    本件兩造所爭執之處，首應審究者應在於原告之保險金給付
    請求權是否罹於時效？
（一）按保險人對於由不可預料或不可抗力之事故所致之損害，
      負賠償責任。但保險契約內有明文限制者，不在此限，保
      險法第29條第1項定有明文。本件依兩造簽訂之系爭「綜
      合保險單」保險條款第三章第八條約定：「本保險單有效
      時間內未發現之損失及本保險單所載『溯及日』前發生之
      損失」屬不保項目，則原告因其員工不忠實行為所生之損
      失，依系爭「綜合保險單」之約定，既應「發生」且「發
      現」於保險期間內者，被告始須負保險之理賠責任。依首
      揭說明，此項將被告保險之理賠責任，限於原告之損失「
      發生」於保險期間內，且「發現」於保險期間內，即為法
      之所許。又按保險法第65條前段規定：由保險契約所生之
      權利，自得為請求之日起，經過2年不行使而消滅。所謂
      得為請求之日，指權利人得行使請求權之狀態而言。倘原
      告就其員工不忠實行為所生之損失，係「發生」於保險期
      間內，且「發現」於保險期間內，而屬於兩造保險契約所
      約定應理賠之保險事故，原告對被告所得請求給付保險金
      之權利，即應以其「發現」之日為得請求之日。縱兩造之
      保險契約，曾約定保險事故應「發生」於保險有效期間內
      ，且原告應於保險有效期間「發現」損失，始得請求理賠
      ，但既未以原告應於保險有效期間「發現並請求」理賠為
      雙方約定之限制條件，則依保險法第65條第1項之規定，
      仍應自「發生」並「發現」後2年內為請求（最高法院92
      年台上字第1432號判決參照）。
（二）查本件原告之員工林盈嬌上開不忠實行為「發生」期間係
      介於89年5月2日起至92年2月間，並原告於92年3月初「發
      現」等情，為兩造所不爭執，並有上開台灣高雄地方法院
      檢察署檢察官緩起訴處分書及起訴書在卷足憑。則原告縱
      因林盈嬌上開不忠實行為所生之損失而得向被告請求給付
      保險金，揆諸首揭說明，即應以其「發現」之日即92年3
      月初為得請求之日，迄其於95年3月28日始提起本件訴訟
      ，已超過保險法第65條所規定之2年期間，原告之保險金
      給付請求權已罹於時效而消滅。原告雖主張本件事故直至
      中華民國仲裁協會以94年度仲雄聲義字第006號仲裁判斷
      伊應給付高市汽駕工會3,350萬元，始確定受有上開損害
      ，保險金給付請求權應自94年12月間伊接獲該仲裁判斷書
      時起算云云。惟按林盈嬌於上開「發生」期間侵占高市汽
      駕工會存於原告之定期存款，係直接侵占原告之款項，原
      告於當時即受有財產上之損失，保險事故亦已發生。而非
      以高市汽駕工會對原告請求返還消費寄託物經仲裁判斷時
      才謂「發生」或「發現」損害，否則將形成一方面保險事
      故「發生」、「發現」、「請求」之混亂，且「發生」、
      「發現」不在保險期間內，影響被保險人請求理賠之權利
      ；一方面將得為請求保險金之日繫於高市汽駕工會對原告
      為請求返還消費寄託物經仲裁判斷（或法院判決）時始起
      算，倘於保險期間外高市汽駕工會始對原告為請求或經仲
      裁判斷（或法院判決），豈非「發生」或「發現」不在保
      險期間內，依約不得請求理賠，又何來計算請求權時效？
      此應非兩造簽訂系爭「綜合保險單」約定應以「發生」且
      「發現」於保險期間內者，被告始須負保險之理賠責任之
      本意。再者，原告於92年3月初發現其員工林盈嬌不忠實
      行為時，本即有清查損失及通知保險人之義務，以維護自
      己於保險期間內「發生」且「發現」之權益，並使被告審
      核是否符合保險契約之理賠要件，然原告捨此不為，事後
      執以高市汽駕工會對伊為請求返還消費寄託物經仲裁判斷
      時始謂「發生」且「發現」損害及計算時效起算點云云，
      豈合事理之公平？原告上開主張，並不可採。
五、綜上所述，本件被告抗辯原告之保險金給付請求權已罹於時
    效而消滅，為屬有理。從而，原告本於兩造間保險契約，先
    位請求被告中央產物保險公司給付2,847萬5,000元，及自起
    訴狀繕本送達之翌日起至清償日止，按年息5％計算之利息
    ；備位請求被告臺灣產物保險公司給付3,000萬元，及自起
    訴狀繕本送達之翌日起至清償日止，按年息5％計算之利息
    ，均無理由，應予駁回。而其假執行宣告之聲請亦失所附麗
    ，應併予駁回。
六、本件為判決基礎之事證已明，兩造所為之其他主張、陳述並
    所提之證據，經審酌後，認均與本件之結論無礙，不再一一
    論述，併予敘明。
七、訴訟費用負擔之依據：民事訴訟法第78條。
中　　華　　民　　國　　96　　年　　1　　月　　30 　　日
                     民事第六庭    法　官　曾部倫
以上正本係照原本作成
如對本判決上訴，須於判決送達後20日內向本院提出上訴狀
中　　華　　民　　國　　96　　年　　1 　　月　　31　　日
                                    書記官  謝梅琴
